臺灣高等法院民事判決　　　　　　　98年度重上字第495號
上　訴　人　張立中（即被繼承人杜晨生遺產管理人）
訴訟代理人　鄭文玲律師
　　　　　　江曉智
被　上訴人　周邦本
訴訟代理人　陳怡均律師
　　　　　　謝華凱律師
上列當事人間請求確認債權存在等事件，上訴人對於中華民國97
年11月24日臺灣臺北地方法院97年度重訴字第798號第一審判決
提起上訴，被上訴人並為訴之追加，本院於100年5月5日言詞辯
論終結，判決如下：
    主      文
上訴及追加之訴均駁回。
第二審訴訟費用由上訴人負擔；追加之訴訟費用由被上訴人負擔
。
    事實及理由
一、按在第二審為訴之變更或追加，非經他造同意，不得為之。
    但擴張或減縮應受判決事項之聲明者，不在此限，民事訴訟
    法第446條第1項、第255條第1項第3款定有明文。查被上訴
    人於原審係主張伊對被繼承人杜晨生（下稱杜晨生）之遺產
    有新臺幣（下同）5,191萬8,806元之債權存在，請求確認之
    。嗣於本院則擴張請求上訴人於杜晨生遺產範圍內給付5,19
    1萬8,806元本息（見本院卷二第102頁），核屬實質上擴張
    應受判決事項之聲明，於法尚無不合，應予准許。
二、本件上訴人聲明求為判決：
      (一)原判決不利於上訴人之部分廢棄。
      (二)前項廢棄部分，被上訴人在第一審之訴及追加之訴均駁
        回。
      (三)第一項廢棄部分之第一及第二審訴訟費用由被上訴人負
        擔。
    被上訴人聲明求為判決：
      (一)上訴駁回。
      (二)上訴人張立中律師即被繼承人杜晨生遺產管理人應自杜
        晨生之遺產範圍內給付被上訴人新臺幣5,191萬8,806元
        ，並自99年4月30日起至清償日止，按年息5%計算之利
        息。
      (三)被上訴人願供擔保請准宣告假執行。
      (四)第二審訴訟費用由上訴人負擔。
三、被上訴人主張：被繼承人杜晨生（民國84年3月15日死亡，
    下稱杜晨生）於79年3月19日向訴外人中國農民銀行（嗣中
    國農民銀行與合作金庫銀行合併成為合作金庫商業銀行）借
    款新台幣（下同）2,800萬元，並提供杜晨生所有坐落臺北
    市○○區○○段二小段126地號、所有權應有部分26分之2，
    及其上門牌號碼臺北市松山區○○○路96號10樓建號2919建
    物（下稱2919號房地），及台北市松山區○○○路98號10樓
    建號2920建物（下稱2920號房地）作為擔保。杜晨生另於79
    年7月12日向中國農民銀行借款1,400萬元，伊並為該筆1,40
    0萬元借款之連帶保證人。伊就杜晨生上開二筆借款，復均
    提供所有基隆市七堵區○○○段石厝坑小段58-2地號土地（
    下稱58-2地號土地）為擔保。又上開2,800萬元及1,400萬元
    之借款，其本金餘額分別為2,699萬3,162元及1,343萬3,364
    元暨利息共5,191萬8,806元。因上訴人展雲事業股份有限公
    司（下稱展雲公司，另以裁定駁回其上訴）於88年4月18日
    與伊及訴外人曹惠美、財團法人私立中華海景孝園花園公墓
    管理服務中心（下稱中華海景服務中心）、中國寶塔事業股
    份有限公司（下稱中國寶塔公司）訂定不動產買賣契約買受
    （下稱系爭買賣契約），約定由展雲公司買受伊名下金山鄉
    ○○○段南勢湖小段第518、518 -1、518-2、518-3、518-4
    、518-5、518-6、518 -7、518-8地號土地持分全部；台北
    市○○區○○段二小段第2地號土地持分8610/ 240400，及
    坐落其上台北市○○區○○段二小段第689、690建號建物所
    有權全部，並約定由展雲公司承受伊積欠中國農民銀行之債
    務，而由展雲公司代伊向中國農民銀行清償杜晨生上開二筆
    借款，以為價金交付。嗣展雲公司為履行約定，於88年6月2
    1日與中國農民銀行簽訂代償協議，並經伊同意後，代伊清
    償杜晨生上開二筆債務完畢。是伊既為上開債務之利害關係
    人，於清償之限度內自得承受原債權人即中國農民銀行之權
    利，對主債務人即杜晨生之遺產自有求償權。乃上訴人張立
    中即杜晨生之遺產管理人（下稱張立中）不予承認而不願給
    付，爰請求確認伊於杜晨生遺產範圍有5,191萬8,806元之債
    權存在，上訴人張立中應給付伊5,191萬8,806元本息等語。
四、上訴人張立中則以：伊受原法院指定為被繼承人杜晨生之遺
    產管理人，經准對杜晨生之債權人及受遺贈人為公示催告，
    於期間屆滿之97年11月7日前，伊僅須受理申報及編造分配
    表，尚未至清償遺產債務階段，亦無法為實質審酌，況系爭
    遺產現存於行政執行署，相關債權含遺產管理人報酬等均未
    確定，亦未能進行分配，被上訴人追加請求伊於遺產範圍內
    給付上開金額，為無理由。且本件杜晨生之債務是由展雲公
    司依系爭買賣契約代被上訴人為清償，而展雲公司係與訴外
    人曹惠美、中華海景服務中心、中國寶塔公司及被上訴人等
    四人訂立系爭買賣契約，被上訴人即無權代表其餘三人，系
    爭買賣契約當事人之一曹惠美亦向伊申報債權2,800萬元，
    被上訴人以系爭買賣契約主張其為利害關係之第三人，實無
    理由。被上訴人應僅係上開第二筆借款1,400萬元之連帶保
    證人，被上訴人所有之第58-2地號土地所以為中國農民銀行
    設定最高限額4,680萬元抵押權，係因被上訴人除擔保杜晨
    生1,400萬元債務外、尚擔保訴外人劉魁松、陸居庸借款之
    連帶保證人，縱被上訴人主張係代償，也僅限於有利害關係
    之1,400萬元之連帶保證部分，而非全部債務等語，資為抗
    辯。
五、按確認法律關係之訴，非原告有即受確認判決之法律上利益
    者，不得提起，民事訴訟法第247條第1項定有明文。所謂即
    受確認判決之法律上利益，係指因法律關係之存否不明確，
    致原告在私法上之地位有受侵害之危險，而此項危險得以對
    於被告之確認判決除去之者而言（最高法院42年台上字第10
    31號判例參照）。本件被上訴人對杜晨生之遺產管理人即上
    訴人張立中請求確認其對杜晨生有5,191萬8,806元之債權存
    在，上訴人張立中則抗辯其現不能認定被上訴人對杜晨生之
    遺產是否該債權存在云云，則被上訴人對杜晨生之遺產是否
    有上開債權存在即陷於不明，致其在私法上之地位有受侵害
    之危險，自有對上訴人張立中提起本件確認之訴之法律上利
    益，至於是否及於何時得為分配，僅係日後應如何分配事宜
    ，尚無礙被上訴人得向上訴人張立中先請求確認，以獲勝訴
    判決既判力效力之利益，合先敘明。
六、查被繼承人杜晨生於79年3月19日向當時之中國農民銀行借
    款2,800萬元，並提供其所有上開2919號、2920號房地作為
    共同擔保。杜晨生復於79年7月12日向中國農民銀行借款1,
    400萬元，由被上訴人及訴外人陸居庸為該筆借款之連帶保
    證人。嗣展雲公司與被上訴人，以及訴外人曹惠美、中國海
    景服務中心、中國寶塔公司於88年4月18日間簽訂系爭買賣
    契約，並於契約第2條第1項約定展雲公司「承受丙方（即被
    上訴人）及戊方（即中國寶塔公司）積欠中國農民銀行之全
    部債務…」。展雲公司與中國農民銀行嗣於88年6月21日簽
    訂代償協議書，由展雲公司代償杜晨生79年3月19日借款2,8
    00萬元及79年7月12日借款1,400萬元所餘本息合計5,191萬8
    ,806元，有系爭買賣契約、代償協議書、借據、建物登記簿
    謄本、合作金庫商業銀行中山分行97年9月22日合金中山逾
    催字第0970004412號函附卷可參（見原審卷第25至60、138
    至139、167頁），並為兩造所不爭執（見本院卷一第33頁、
    第53頁反面），堪信為真正。
七、被上訴人主張其基於利害關係之第三人地位清償杜晨生系爭
    債務，已承受原債權人中國農民銀行之權利，請求上訴人張
    立中於杜晨生遺產範圍內應為給付等語，則為上訴人張立中
    所否認，並以前詞置辯。經查：
  (一)展雲公司與被上訴人，及訴外人曹惠美、中華海景服務中心
    、中國寶塔公司，於88年4月18日簽訂系爭買賣契約，其第2
    條買賣價金約定：「甲方（展雲公司）以下列方式支付本件
    不動產買賣價金：(一)承受丙方（被上訴人）及戊方（中國寶
    塔公司）積欠中國農民銀行之全部債務（詳如附件四）…」
    （見原審卷第26頁）；而依系爭買賣契約附件四「中國寶塔
    事業股份有限公司及關係戶債務明細表」（見原審卷第58頁
    ），係列有杜晨生本金餘額分別為26,993,162元及13,433,3
    64元之二筆債務（按即杜晨生上開二筆2800萬元及1400萬元
    之借款，參見原審卷第167頁所附合作金庫商業銀行中山分
    行97年9月22日合金中山逾催字第0970004412號函），並無
    被上訴人之債務在列，可見上開不動產買賣契約第2條第1款
    約定所謂承受被上訴人積欠中國農民銀行之債務，係指由展
    雲公司清償該附件四所列包括杜晨生上開二筆債務在內之債
    務，作為其支付買賣價金之方式。
  (二)展雲公司固係以自己之名義於88年6月21日與中國農民銀行
    簽立代償協議書，依該協議書第1條約定，展雲公司同意代
    償杜晨生等積欠中國農民銀行之債務計4億5,749萬7,305元
    （見原審卷第59頁），並經展雲公司清償完畢，有合作金庫
    商業銀行中山分行97年9月22日上開函文附卷可佐（見原審
    卷第167頁），然被上訴人等系爭買賣契約之出賣人亦於88
    年6月21日出具同意書予中國農民銀行，同意展雲公司代為
    清償杜晨生及中國寶塔公司等上開附件四所列債務等情以觀
    ，此有同意書在卷可參（見原審卷第60頁），可知展雲公司
    係依其與被上訴人簽立之系爭買賣契約，以為被上訴人清償
    杜晨生系爭借款等債務，作為對於被上訴人買賣價金之支付
    方法，實際清償人仍應為被上訴人。至系爭買賣契約第2條
    第1款所約定之「承受」，因該約定承受之標的為杜晨生上
    開二筆之債務，並非承受被上訴人本身之債務，即非民法第
    301條所規定之第三人與債務人訂定契約承擔其債務。解釋
    上即應認展雲公司須以清償上開附件四包括杜晨生對中國農
    民銀行積欠之債務作為對於被上訴人買賣價金之給付，否則
    展雲公司因向中國農民銀行清償而另取得對杜晨生遺產之權
    利，形同未給付買賣價金，顯非當事人之真意。
  (三)系爭買賣契約之出賣人，固非僅有被上訴人，尚包括訴外人
    中國寶塔公司、曹惠美及中華海景服務中心，惟依該契約第
    2條買賣價金之約定，係由展雲公司承受被上訴人及中國寶
    塔公司積欠中國農民銀行之全部債務，以及承受中國寶塔公
    司積欠訴外人大通建經股份有限公司之全部債務，並代曹惠
    美、被上訴人、中華海景服務中心及中國寶塔公司清償買賣
    標的物積欠之地價稅、房屋稅，及繳納買賣標的物土地部分
    各該出賣人應負擔之土地增值稅，另給付其等出賣人二億元
    後（見原審卷第26頁），展雲公司給付價金之義務即為履行
    完畢，足認展雲公司所以「承受」各該債務或代償、繳納其
    等積欠之稅款，係為履行其對各該出賣人之給付價金之義務
    。至於展雲公司清償後，系爭買賣契約之出賣人間如何分配
    所取得之價金，核為存在出賣人或杜晨生與他人間之內部問
    題，尚非上訴人張立中或展雲公司所得置喙。
  (四)上訴人張立中復抗辯合作金庫中山分行承辦人員劉志桓曾於
    台北行政執行處證稱據伊所知實際借款人為中國寶塔公司，
    杜晨生是自然人是他的關係戶等語，可知實際借款人並非杜
    晨生云云，固據其提出台北行政執行處執行詢問筆錄為證（
    見本院卷第141至144頁），然依上開筆錄記載，劉志桓亦證
    稱「因時日已久且非我承辦，故不清楚…」（見本院卷第
    141頁），是其並非當時系爭借款之承辦人員，其證述尚難
    據以認定杜晨生並非真正債務人，參酌杜晨生當時為借款而
    出具予中國農民銀行之資金用途計劃書內容所載，已詳述借
    款緣由以及其收入可正常償還銀行貸款本息等情，有合作金
    庫中山分行99年7月16日合金中山逾催字第0990002969號函
    所附之上開計劃書可參（見本院卷一第199至202頁），堪認
    本件應係杜晨生所借款項，上訴人張立中復未能舉證以實其
    說，所辯亦難憑取。
  (五)按保證人向債權人為清償後，債權人對於主債務人之債權，
    於其清償之限度內，移轉與保證人，民法第749條定有明文
    。連帶保證人雖與主債務人對債權人負連帶責任，對於債權
    人之責任無先後之分，然究不失為保證之性質，於其向債權
    人為清償後，保證人原有之代位權，並不因其為連帶保證人
    而喪失，仍應適用民法第749條規定。為債務人設定抵押權
    之第三人，代為清償債務，或因抵押權人實行抵押權致失抵
    押物之所有權時，該第三人於其清償之限度內，承受債權人
    對於債務人之債權，民法第879條亦有明文。此規定於最高
    限額抵押權亦準用之（民法第881條之17規定參照），再依
    民法物權編施行法第17條規定，民法物權編修正施行前設定
    之最高限額抵押權，亦適用之。查：
    1.上訴人抗辯被上訴人上開最高限額抵押權主要係為擔保其
      自身債權云云，然查本件杜晨生分別於79年3月19日及79
      年7月12日向中國農民銀行借款2,800萬元及1,400萬元，
      杜晨生上開1,400萬元借款部分，被上訴人並擔任連帶保
      證人，被上訴人復於79年5月30日提供其所有上開58-2地
      號土地與中國農民銀行設定本金最高限額抵押權，擔保權
      利總金額為4,680萬元，擔保債務人包括被上訴人、杜晨
      生及訴外人陸居庸、劉魁松共四人，其擔保債務範圍依該
      抵押權設定契約書其他約定事項第1條約定：「立約定權
      設定契約書人（擔保提供人）所提供之本抵押物之擔保範
      圍包括債務人、擔保物提供人對抵押權人中國農民銀行（
      以下簡稱貴行）為擔保對貴行現在（包括過去所負現在尚
      未清償）將來所負之借款、票據、保證、損害賠償代墊保
      險費等以及其他一切債務，即在本抵押權設定契約書所定
      債權本金最高限額以內之清償及其利息、遲延利息、違約
      金、執行抵押權費用以及因債務不履行而發生之全部損害
      之賠償。」等情，有抵押權設定契約書、基隆市土地登記
      簿及他項權利證明書等件在卷可稽（參見原審卷第11、16
      、112、120頁），核屬民法第881條之1第1項規定之債務
      人或第三人提供其不動產為擔保，就債權人對債務人一定
      範圍內之不特定債權，在最高限額內設定抵押權相符，尚
      無從認定係僅為被上訴人自身債權設定擔保，揆諸上開說
      明，本件自有民法第749條、第879條規定之適用。依本金
      最高限額抵押權特性，被上訴人以其所有58-2地號土地設
      定最高限額抵押權，所擔保杜晨生之債務自應包含79年3
      月19日2,800萬元之借款及79年7月1,400萬元之借款。是
      被上訴人應屬民法第312條第2項所規定就債之履行有利害
      關係之第三人，自得依民法第312條、第749條及第879條
      規定，在債權人中國農民銀行受清償之限度內即5,191萬8
      ,806元之範圍內，承受中國農民銀行對於杜晨生之債權。
      被上訴人於公示催告期間主張其對杜晨生之遺產有5,191
      萬8,806元之債權存在，即屬有據。上訴人抗辯即不足採
      。上訴人抗辯被上訴人上開最高限額抵押權主要係為擔保
      其自身債權云云，即不足採。
    2.上訴人復抗辯依上開合作金庫中山分行99年8月25日合金
      中山逾字第0990003532號函（按其訴狀誤載為100年1月24
      日函，見本院卷二第19頁）所示，「周邦本所有坐落基隆
      市七堵區○○○段石厝坑小段58-2地號土地係作為本案杜
      晨生1,400萬元、關係戶陸居庸1,500萬元及劉魁松1,000
      萬元等借款債務之共同擔保，並設定本金最高限額新台幣
      4,680萬元之抵押權予中國農民銀行」（見本院卷一第237
      -1頁）而據以主張杜晨生上開79年3月19日2,800萬元借款
      債務不在上開最高限額抵押權擔保範圍內，就2,800萬元
      部分即非利害關係第三人云云。然查上開合作金庫函示內
      容，顯與上開抵押權設定契約書其他約定事項第1條約定
      係擔保杜晨生「現在（包括過去所負現在尚未清償）將來
      所負之借款、票據、保證、損害賠償代墊保險費等以及其
      他一切債務」不符，已難憑採，參酌合作金庫中山分行亦
      表示「關於被上訴人周邦本或杜晨生是否曾表示由周邦本
      以其所有基隆市土地追加擔保杜晨生之借款及原因部分，
      由於本案貸放至今逾20年，原貸經辦人員已離退職，現難
      以知悉實際情形，僅以旨述書面資料供參。」，有該行
      100年1月24日合金中山逾催字第1000000361號函可佐（見
      本院卷一第294頁），自難憑合作金庫中山分行上開99年
      回函即遽謂系爭最高限額抵押權擔保範圍不及杜晨生2,80
      0萬元之債務。而依民法第749條規定保證人，或民法第87
      9條規定物上保證人，均係於其「清償之限度內」取得求
      償權，故被上訴人得代位中國農民銀行對杜晨生遺產行使
      求償權之範圍，即不限於本金最高限額抵押權設定之額度
      ，亦與系爭買賣契約有無約定移轉求償權予被上訴人無涉
      。
  (六)本件固足以確認被上訴人對杜晨生遺產有5,191萬8,806元之
    債權存在。然查杜晨生之遺產因積欠地價稅，於98年12月24
    日經法務部行政執行署台北行政執行處（下稱台北行政執行
    處）拍賣獲得價金4,711萬元（見本院卷第69頁），該處雖
    曾於99年1月21日發文製作分配表，惟已於同年4月21日發文
    撤銷（見本院卷第276至278頁），迄未分配，仍存放於台北
    行政執行處，參以應優先分配之遺產管理費用、遺產管理報
    酬之數額均尚未確定，即無從分配，是被上訴人請求上訴人
    張立中應自杜晨生遺產範圍內給付其5,191萬8,806元本息，
    洵屬無據。
八、綜上所述，被上訴人請求確認其對杜晨生遺產有5,191萬8,8
    06元之債權存在，應予准許。原審就此部分所為上訴人敗訴
    之判決並無不當，上訴意旨指摘原判決不當，求予廢棄改判
    ，為無理由，應予駁回。至於被上訴人追加請求請求上訴人
    張立中於杜晨生遺產範圍內給付5,191萬8,806元及自99年4
    月30日起至清償日止，按年息5%計算之利息，則屬無據，亦
    應予駁回。至兩造其餘攻擊防禦方法及未經援用之證據，經
    本院審酌後，認均不足以影響本判決結果，自毋逐一詳予論
    駁之必要，附此敘明。
據上論結，本件上訴人之上訴及被上訴人之追加之訴均為無理由
，依民事訴訟法第449條第1項、第78條，判決如主文。
中    華    民    國   100    年    5     月    26    日
                    民事第二十庭
                        審判長法  官   張  蘭
                              法  官   王漢章
                              法  官   黃莉雲
正本係照原本作成。
如不服本判決，應於收受送達後20日內向本院提出上訴書狀，其
未表明上訴理由者，應於提出上訴後20日內向本院補提理由書狀
（均須按他造當事人之人數附繕本）上訴時應提出委任律師或具
有律師資格之人之委任狀；委任有律師資格者，另應附具律師資
格或第2項（詳附註）所定關係之釋明文書影本。如委任律師提
起上訴者，應一併繳納上訴審裁判費。
中    華    民    國   100    年    5     月    26    日
                              書記官   魏汝萍
附註：
民事訴訟法第466條之1（第1項、第2項）：
對於第二審判決上訴，上訴人應委任律師為訴訟代理人。但上訴
人或其他法定代理人具有律師資格者，不在此限。
上訴人之配偶、三親等內之血親、二親等內之姻親，或上訴人為
法人、中央或地方機關時，其所屬專任人員具有律師資格並經法
院認為適當者，亦得為第三審訴訟代理人。證書及釋明委任人與
受任人有民事訴訟法第466條之1第1項但書